【裁判字號】    98,易,108
【裁判日期】    980526
【裁判案由】    詐欺
【裁判全文】
臺灣雲林地方法院刑事判決               98年度易字第108號
公  訴  人  臺灣雲林地方法院檢察署檢察官
被      告  乙○○
上列被告因詐欺案件，經檢察官提起公訴（98年度偵字第538號）
，本院判決如下：
    主  文
乙○○幫助犯詐欺取財罪，處有期徒刑捌月，減為有期徒刑肆月
，如易科罰金，以銀元佰元即新臺幣玖佰元折算壹日。
    事  實
一、乙○○預見將所有之金融機構帳戶的存摺、印章、提款卡及
    密碼（下稱帳戶資料）予他人使用，他人可能用以遂行詐欺
    取財犯行，竟基於縱若他人持其帳戶資料作為犯罪之工具，
    而為詐欺取財犯行，仍不違背其本意之不確定故意，於民國
    95年3 月中旬某日，在不詳地點，將其中華郵政股份有限公
    司斗六西平路郵局00000000000000號帳號之帳戶資料，交付
    予姓名、年籍不詳之友人使用，上開帳戶資料隨即遭不詳詐
    騙集團成員取得。該詐欺集團成員即基於為自己不法所有之
    意圖，於95年3 月22日9 時許，以電話向丙○○佯稱其為「
    金融機構存保局」人員，並詐稱丙○○之金融帳戶資料外洩
    ，需將存款轉匯至安全帳戶云云，致丙○○不知有詐而陷於
    錯誤，遂依指示，於同年月23日13時7 分、同年月24日13時
    23分許，在基隆市和平島郵局填寫郵政國內匯款執據後，先
    後匯款新臺幣（下同）40萬元、6 萬元至乙○○前揭帳戶內
    ，丙○○於匯款後始知受騙，經報警而查知上情。
二、案經基隆市警察局移送台灣板橋地方法院檢察署檢察官呈請
    臺灣高等法院檢察署檢察長核轉臺灣雲林地方法院檢察署檢
    察官偵查後提起公訴。
    理  由
一、被告以外之人於審判外之陳述雖不符刑事訴訟法第159 條之
    1 至之4 等4 條之規定，而經當事人於審判程序同意作為證
    據，法院審酌該言詞陳述或書面陳述作成時之情況，認為適
    當者，亦得為證據，刑事訴訟法第159 條之5 第1 項定有明
    文。經查，被告及檢察官就本院所引用卷內被告以外之人於
    審判外之陳述，於審判程序均同意作為證據，且本院審酌前
    開證據資料作成時之情況，均無不法之情事，並與待證事實
    具有關聯性，認為適宜作為本案之證據，故均有證據能力。
二、被告乙○○於本院審理時已坦承上開犯罪事實（本院審理筆
    錄第18頁），並有被害人丙○○之警詢筆錄（板橋地方法院
    檢察署97年度偵字第34488 號卷第5 頁至第7 頁）、郵政國
    內匯款執據2 張（同上卷第9 頁、第11頁）、被告本件帳戶
    之查詢客戶基本資料（同上卷第36頁）、查詢帳戶最近交易
    資料（同上卷37頁）等在卷可稽，足認被告之自白與事實相
    符，故本件事證明確，被告犯行堪以認定，應依法論科。
三、新舊法比較：
    行為後法律有變更者，適用行為時之法律。但行為後之法律
    有利於行為人者，適用最有利於行為人之法律。現行刑法第
    2 條第1 項定有明文。被告於95年3 月間為本件犯行後，刑
    法已於95年7 月1 日修正施行，是本件被告行為後，法律已
    有變更。又參酌最高法院95年5 月23日第8 次刑事庭會議決
    議，現行刑法第2 條第1 項之規定，係規範行為後法律變更
    所生新舊法律比較適用之準據法，於刑法修正施行後，應適
    用現行刑法第2 條第1 項之規定，本於統一性及整體性原則
    ，綜其全部罪刑之結果，為「從舊從輕」之比較。本案關於
    新舊法比較及法律之適用，均詳如附表所示。
四、論罪科刑：
    按刑法上之幫助犯，係對於犯罪與正犯有共同之認識，以幫
    助之意思，對於正犯資以助力，而未參與實施犯罪構成要件
    之行為者而言（最高法院88年度臺上字第1270號判決意旨參
    照）。被告基於幫助詐欺取財之不確定故意，提供本件帳戶
    資料與真實姓名、年籍不詳之人使用，使詐欺集團以詐術向
    被害人詐取財物時，得使用其帳戶資料作為被害人匯款之工
    具，並無證據證明被告有參與詐欺取財犯行之構成要件行為
    。故核被告乙○○所為，係犯刑法第30條第1 項、第339 條
    第1 項幫助詐欺取財罪，爰依同法第30條第2 項之規定，依
    正犯之刑減輕之。爰審酌被告之行為致使檢、警機關難以查
    知詐欺集團正犯之真實身分，而助長犯罪，使詐欺集團難遭
    查獲，以致詐欺取財情事未能根絕，影響所及，造成人與人
    之間的信賴感受嚴重之破壞，對於社會治安、秩序及財產權
    之危害不輕，惟念被告並無前科，素行良好，應係一時失慮
    始為本件犯行，雖於警詢、本院準備程序時飾詞否認犯行，
    惟於本院審理時終能坦承犯行，已見悔意，及其智識程度、
    家庭狀況等一切情狀，量處如主文所示之刑，以資警惕。又
    被告為幫助行為即提供帳戶資料與他人使用之時間，及詐欺
    集團成員即正犯實施詐欺取財犯行之時間，均在96年4 月24
    日以前，符合中華民國九十六年罪犯減刑條例之減刑規定，
    且無該條例所定不得減刑之情形，應該條例第2 條第1 項第
    3 款、第7 條、第9 條規定，減其宣告刑為二分之一，並諭
    知如易科罰金之折算標準。
據上論斷，依刑事訴訟法第299 條第1 項前段，刑法第2 條第1
項前段、第339 條第第1 項、第30條第1 項前段、第2 項，修正
前刑法第41條第1 項前段，罰金罰鍰提高標準條例第1 條前段，
刪除前罰金罰鍰提高標準條例第2 條，中華民國九十六年罪犯減
刑條例第2 條第1 項第3 款、第7 條、第9 條，判決如主文。
本案經檢察官甲○○到庭執行職務。
中    華    民    國    98    年    5     月    26    日
            刑事第二庭    審判長法  官  陳定國
                                法  官  許佩如
                                法  官  楊昱辰
以上正本證明與原本無異。
如不服本判決應於收受判決後10日內向本院提出上訴書狀，並應
敘述具體理由；其未敘述上訴理由者，應於上訴期間屆滿後20日
內向本院補提理由書（均須按他造當事人之人數附繕本）。「切
勿逕送上級法院」。
                                書記官  林惠鳳
中    華    民    國    98    年    5     月    26    日
附錄法條：中華民國刑法第339條第1項
意圖為自己或第三人不法之所有，以詐術使人將本人或第三人之
物交付者，處 5 年以下有期徒刑、拘役或科或併科 1 千元以下
罰金。
附表
┌────────┬────────┬────────┬────────┐
│法        條    │修正前規定      │修正後規定      │新舊法之適用    │
├────────┼────────┼────────┼────────┤
│刑法第339 條第1 │罰金罰鍰提高標準│刑法施行法第1 條│(一)適用舊法。    │
│項法定刑關於罰金│條例第1 條前段規│之1 規定：「中華│(二)本件被告所犯刑│
│部分：罰金罰鍰提│定：「依法律應處│民國94年01月07日│法第339 條第1 項│
│高標準條例第1 條│罰金、罰鍰者，就│刑法修正施行後，│之罪，法定刑有罰│
│前段、現行法規所│其原定數額得提高│刑法分則編未修正│金刑（銀元1,000 │
│定貨幣單位折算新│為2 倍至10倍。」│之條文定有罰金者│元以下），且為刑│
│台幣條例第2 條、│現行法規所定貨幣│，自94年01月07日│法分則編未修正之│
│刑法第33條第5 款│單位折算新台幣條│刑法修正施行後，│條文而定有罰金刑│
│                │例第2 條規定：「│就其所定數額提高│者，於刑法施行法│
│                │現行法規所定金額│為30倍，但72年06│第1 條之1 修正增│
│                │之貨幣單位為圓、│月26日到94年01月│訂前，其貨幣單位│
│                │銀元或元者，以新│07日新增或修正之│為銀元，是被告所│
│                │台幣元之3 倍折算│條文，就其所定數│犯刑法第339 條第│
│                │之。」          │額提高為3 倍。」│1項 之罪罰金刑之│
│                │刑法第33條第5 款│刑法第33條第5 款│提高標準，於適用│
│                │規定：「罰金：1 │規定：「罰金：新│罰金罰鍰提高標準│
│                │元以上。」      │台幣1,000 元以上│條例第1 條前段及│
│                │                │，以百元計算之。│現行法規所定貨幣│
│                │                │」              │單位折算新台幣條│
│                │                │                │例第2 條規定換算│
│                │                │                │為新台幣時，法定│
│                │                │                │刑罰金部分，應為│
│                │                │                │罰金新台幣30,000│
│                │                │                │元以下（乘以10，│
│                │                │                │再乘以3） 。如適│
│                │                │                │用刑法施行法第1 │
│                │                │                │條之1 規定提高30│
│                │                │                │倍，則為罰金新台│
│                │                │                │幣30,000元以下（│
│                │                │                │乘以30），故關於│
│                │                │                │法定刑為罰金部分│
│                │                │                │之提高標準，新法│
│                │                │                │非較有利於被告，│
│                │                │                │本案關於刑法第  │
│                │                │                │339 條第1 項之罪│
│                │                │                │法定刑罰金提高標│
│                │                │                │準部分，應依刑法│
│                │                │                │第2條 第1 項前段│
│                │                │                │規定，適用行為時│
│                │                │                │之法律即罰金罰鍰│
│                │                │                │提高標準條例第1 │
│                │                │                │條前段及現行法規│
│                │                │                │所定貨幣單位折算│
│                │                │                │新台幣條例第2 條│
│                │                │                │之規定。        │
│                │                │                │(三)法定刑罰金部分│
│                │                │                │，依修正前刑法第│
│                │                │                │33條第5 款規定，│
│                │                │                │及罰金罰鍰提高標│
│                │                │                │準條例第1 條前段│
│                │                │                │提高後，再依現行│
│                │                │                │法規所定貨幣單位│
│                │                │                │折算新台幣條例第│
│                │                │                │2 條換算為新台幣│
│                │                │                │時，為新台幣6元 │
│                │                │                │以上至30元以上，│
│                │                │                │依修正後刑法第33│
│                │                │                │條第5 款規定，為│
│                │                │                │新台幣1,000 元以│
│                │                │                │上，修正後刑法第│
│                │                │                │33條第5 款規定非│
│                │                │                │較有利於被告，依│
│                │                │                │刑法第2 條第1 項│
│                │                │                │前段規定，應適用│
│                │                │                │修正前刑法第33條│
│                │                │                │第5 款規定。    │
│                │                │                │                │
├────────┼────────┼────────┼────────┤
│刑法第30條      │幫助他人犯罪者，│幫助他人實行犯罪│(一)適用新法。    │
│幫助犯          │為從犯。雖他人不│行為者，為幫助犯│(二)為單純文字之修│
│                │知幫助之情者，亦│。雖他人不知幫助│正，新舊法處罰相│
│                │同。            │之情者，亦同。  │同，非屬法律之變│
│                │從犯之處罰，得按│幫助犯之處罰，得│更，無現行刑法第│
│                │正犯之刑減輕之。│按正犯之刑減輕之│2條 第1 項之適用│
│                │                │。              │，應直接適用新法│
│                │                │                │（最高法院95年度│
│                │                │                │第21次刑事庭會議│
│                │                │                │決議參照）。    │
├────────┼────────┼────────┼────────┤
│刑法第41條第1 項│刑法第41條第1 項│刑法第41條第1 項│(一)適用舊法。    │
│前段易科罰金部分│前段規定：「犯最│前段規定：「犯最│(二)本件被告行為時│
│                │重本刑為5 年以下│重本刑為5 年以下│之易科罰金折算標│
│                │有期徒刑以下之刑│有期徒刑以下之刑│準，應以銀元100 │
│                │之罪，而受6 個月│之罪，而受6 個月│元至300 元折算為│
│                │以下有期徒刑或拘│以下有期徒刑或拘│1日 ，經依現行法│
│                │役之宣告，因身體│役之宣告者，得以│規所定貨幣單位折│
│                │、教育、職業、家│新台幣1 千元、2 │算新台幣條例第2 │
│                │庭之關係或其他正│千元或3 千元折算│條規定換算為新台│
│                │當事由，執行顯有│一日，易科罰金。│幣後，應以新台幣│
│                │困難者，得以1 元│」              │300 元至900 元折│
│                │以上3 元以下折算│                │算為1 日，修正後│
│                │1日 ，易科罰金。│                │則以新台幣1,000 │
│                │」罰金罰鍰提高標│                │元、2,000 元3,0 │
│                │準條例第2 條（已│                │00元折算1 日，修│
│                │刪除）規定：「依│                │正後刑法第41條第│
│                │刑法第41條易科罰│                │1 項前段規定，並│
│                │金或第42條第2 項│                │非較有利於被告，│
│                │易服勞役者，均就│                │依刑法第2 條第1 │
│                │其原定數額提高為│                │項前段規定，適用│
│                │100 倍折算1日 ；│                │行為時法律即修正│
│                │法律所定罰金數額│                │前刑法第41條第1 │
│                │未依本條例提高倍│                │項前段及罰金罰鍰│
│                │數，或其處罰法條│                │提高標準條例第2 │
│                │無罰金刑之規定者│                │條規定，定其易科│
│                │，亦同。」      │                │罰金之折算標準。│
└────────┴────────┴────────┴────────┘


司法院資訊處製作；財團法人民間司法改革基金會備份。
